
# Diferencias en diferencias — Clase empírica {#did-stata}

## Materiales para la clase {-}

Descarga todos los archivos antes de la clase. El *do-file* reproduce todos los
cálculos de esta página; los dos archivos `.csv` contienen los resultados
canónicos verificados que se muestran en las tablas.

#### DESCARGA LOS DOCUMENTOS {-}

::: {.class-materials}
**Descargar base de datos (DiD 2×2)**:
[Descargar base3.dta](https://raw.githubusercontent.com/adiazescobar/libro_cortes/main/dofile/08_DID/base3.dta)

**Descargar Stata do file**:
[Descargar 08_DID.do](https://raw.githubusercontent.com/adiazescobar/libro_cortes/main/dofile/08_DID/08_DID.do)

**Descargar do-file del ejercicio**:
[Descargar 08_DID_ejercicio.do](https://raw.githubusercontent.com/adiazescobar/libro_cortes/main/dofile/08_DID/08_DID_ejercicio.do)

**Descargar R script**:
[Descargar R](https://raw.githubusercontent.com/adiazescobar/libro_cortes/main/dofile/08_DID/08_R.R)

**Descargar Python Notebook**:
[Descargar Python](https://raw.githubusercontent.com/adiazescobar/libro_cortes/main/dofile/08_DID/08_phyton.ipynb)

- [Resultados canónicos de Stata (`did_resultados.csv`)](https://raw.githubusercontent.com/adiazescobar/libro_cortes/main/dofile/08_DID/results/did_resultados.csv)
- [Verificación cruzada (`did_verificacion.csv`)](https://raw.githubusercontent.com/adiazescobar/libro_cortes/main/dofile/08_DID/results/did_verificacion.csv)
:::

```{r did-setup, echo=FALSE, message=FALSE, warning=FALSE}
library(knitr)
library(kableExtra)

read_required_csv <- function(path) {
  if (!file.exists(path)) stop("Falta el resultado canonico de Stata: ", path)
  read.csv(path, check.names = FALSE, fileEncoding = "UTF-8")
}

did_res   <- read_required_csv("dofile/08_DID/results/did_resultados.csv")
did_verif <- read_required_csv("dofile/08_DID/results/did_verificacion.csv")

did_val <- function(escenario) {
  did_res$valor_stata[did_res$escenario == escenario]
}

limpiar_na <- function(df) {
  df[] <- lapply(df, function(x) {
    x <- as.character(x)
    x[is.na(x) | x == "NA"] <- ""
    x
  })
  df
}
```

## El DiD básico en la base de nutrición {-}

### Estimando y estructura de los datos {-}

Todo el capítulo estima un mismo **estimando**: el efecto promedio del
tratamiento sobre los tratados (ATT) de un programa de nutrición sobre la
talla-para-edad de los niños. Su interpretación causal exige el conjunto de
supuestos de identificación del Capítulo \@ref(did-teoria). `base3.dta` contiene
**cortes transversales repetidos**: dos grupos (tratados y controles) observados
en dos periodos (antes y después), pero sin identificador que permita seguir al
mismo niño en el tiempo.

::: {.boxinfo}
**Decisión de diseño:** antes de escribir cualquier comando, deja explícito el
estimando (ATT), la unidad de observación (niño-periodo), el grupo de comparación
y el conjunto de supuestos de identificación del Capítulo \@ref(did-teoria):
tendencias paralelas, consistencia, ausencia de anticipación, composición estable
y ausencia de interferencia relevante. Los comandos solo automatizan esa
decisión.
:::

### Preparación de la base {-}

```stata
clear all
set mem 150m
capture log close
cd "RUTA_DE_TU_CARPETA/dofile/08_DID"
use "base3.dta"
```

Las variables clave:

| Variable | Descripción |
|---|---|
| `y` | Talla para la edad (z-score) |
| `D` | Indicador de tratamiento (1 = tratado, 0 = control) |
| `t` | Periodo (0 = antes, 1 = después) |
| `orden_n` | Orden de nacimiento del niño en el hogar |

```stata
* Verificar la estructura de los datos
tab t
tab D
tab t D
```

---

### La tabla 2×2 con medias observadas {-}

```stata
* Promedios por grupo y periodo (la tabla 2x2)
table D t, c(mean y)
```

La tabla siguiente reproduce esas cuatro medias desde los resultados canónicos exportados por `08_DID.do`; es la materia prima de todo lo que sigue.

```{r did-tabla-2x2, echo=FALSE, message=FALSE, warning=FALSE}
medias <- data.frame(
  Grupo = c("Controles (D = 0)", "Tratados (D = 1)"),
  Antes = c(did_val("media_C0"), did_val("media_T0")),
  Despues = c(did_val("media_C1"), did_val("media_T1"))
)
medias$`Primera diferencia` <- medias$Despues - medias$Antes
names(medias) <- c("", "Antes (t = 0)", "Después (t = 1)", "Primera diferencia")
kable(medias, digits = 3, align = "lrrr") %>%
  kable_styling(bootstrap_options = c("striped", "condensed"), full_width = FALSE)
```

::: {.boxoutput}
**Salida central:** las cuatro medias de la tabla 2×2 provienen de `did_resultados.csv`, generado por Stata; ninguna cifra se transcribe a mano. La segunda diferencia de esas medias — el DiD — aparecerá idéntica en cada método de estimación de este capítulo.
:::

### Gráfico de evolución temporal {-}

```stata
* Etiquetas para los gráficos
label define t 0 "Antes" 1 "Después", replace
label value t t
label define D 0 "Control" 1 "Tratado", replace
label value D D

* Gráfico de evolución temporal (visualización del DiD)
preserve
collapse (mean) y, by(t D)
twoway (connected y t if D==1, msymbol(circle) lcolor(navy)) ///
       (connected y t if D==0, msymbol(triangle) lcolor(maroon)), ///
       legend(label(1 "Tratados") label(2 "Controles")) ///
       title("Tendencias medias por grupo") ///
       xtitle("Periodo") ytitle("Talla-para-edad (z-score)")
restore
```

**¿Qué muestra este gráfico?**

Con solo dos periodos, este gráfico **no es una prueba de tendencias paralelas**
— es una visualización del DiD. Muestra cuánto cambió cada grupo entre antes y
después, y permite ver intuitivamente de dónde viene el estimador. Para examinar
pre-tendencias necesitaríamos al menos un periodo pre-tratamiento adicional.
Cortes transversales repetidos con varios preperiodos y composición estable
permiten comparar las tendencias medias sin un identificador individual.

Lo que sí podemos verificar con este gráfico: que los grupos se movieron de forma diferente (si las pendientes difieren, el DiD captura esa diferencia). Pero no podemos saber si esa diferencia se debe al programa o a una tendencia pre-existente que no alcanzamos a ver.

::: {.box-cuidado}
**Error frecuente:** presentar este gráfico de dos periodos como "prueba de tendencias paralelas". Con un solo periodo pre-tratamiento la prueba es imposible; la evidencia formal requiere varios periodos previos y llega más adelante con `estat ptrends`.
:::

---

### Comparación de medias por periodo {-}

```stata
* Diferencia tratados-controles antes del programa
ttest y if t == 0, by(D)

* Diferencia tratados-controles después del programa
ttest y if t == 1, by(D)
```

La diferencia cruda cambia entre periodos. **DiD** mide cuánto difiere ese cambio
entre tratados y controles; atribuir la diferencia al programa exige el conjunto
de supuestos de identificación del Capítulo \@ref(did-teoria).

---

### Estimador DiD paso a paso {-}

```stata
* Cuatro medias de la tabla 2x2
sum y if D == 0 & t == 0
scalar y_c0 = r(mean)       // Controles, antes

sum y if D == 0 & t == 1
scalar y_c1 = r(mean)       // Controles, después

sum y if D == 1 & t == 0
scalar y_t0 = r(mean)       // Tratados, antes

sum y if D == 1 & t == 1
scalar y_t1 = r(mean)       // Tratados, después

* Primera diferencia: cambio en cada grupo
scalar delta_tratados  = y_t1 - y_t0
scalar delta_controles = y_c1 - y_c0

* Segunda diferencia: DiD
scalar DD = delta_tratados - delta_controles

di "Cambio en tratados:  " delta_tratados
di "Cambio en controles: " delta_controles
di "Estimador DiD:       " DD
```

::: {.boxkey}
**Interpretación:** el valor de `DD` reproduce exactamente la segunda diferencia de la tabla 2×2 canónica — compara la fila `did_manual` de `did_resultados.csv`. Ese mismo número reaparecerá con `diff` y con la regresión: tres caminos, un solo estimando.
:::

---

## Estimación e inferencia {-}

### Estimación con el comando diff {-}

```stata
ssc install diff, replace
diff y, t(D) p(t)
```

El comando `diff` reporta la tabla 2×2 completa (medias por grupo y periodo, primeras diferencias, y el estimador DiD) con su error estándar y el p-valor del test $H_0: \delta = 0$.

::: {.box-stata}
**Comando clave:** `diff y, t(D) p(t)` exige solo dos insumos — el indicador de grupo en `t()` y el de periodo en `p()` — y devuelve la tabla 2×2, el DiD y su inferencia en una sola pasada. Es la forma más rápida de auditar el cálculo manual.
:::

### Balance en el periodo base {-}

**La opción `test` de `diff`: prueba de balance, no de tendencias paralelas**

```stata
* test requiere especificar covariables con cov()
diff y, t(D) p(t) test cov(orden_n)
```

La opción `test` corre **t-tests de balance en el periodo base** ($t=0$), comparando tratados y controles en la variable de resultado y en las covariables especificadas. Lo que hace internamente es una regresión de cada variable sobre el indicador de tratamiento, restringida a $t=0$.

::: {.boxcerebro}
**Importante:** Esto es una prueba de **balance pre-tratamiento** (¿eran similares los grupos antes del programa?), **no** una prueba de tendencias paralelas (¿habrían tenido la misma trayectoria sin el programa?). Son dos cosas distintas. Un p-valor grande en el test de balance dice que los grupos eran similares en el periodo base, pero no dice nada sobre sus tendencias futuras.
:::

---

### Estimación por regresión {-}

```stata
* Regresión DiD: el coeficiente de D#t es el estimador
reg y D##t, robust

* Verificación: comparar con cálculo manual
* alpha      = y_c0
* beta (D)   = y_t0 - y_c0  (diferencia pre-tratamiento)
* gamma (t)  = y_c1 - y_c0  (tendencia de los controles)
* delta (D#t) = DD           (estimador DiD)
```

**Interpretación del resultado:**

El coeficiente de `D#t` (la interacción) es el estimador DiD. En esta base estima
un ATT de aproximadamente **+0.18 desviaciones estándar** en la talla-para-edad,
significativo al 5%. Interpretarlo como el efecto causal del programa sobre los
niños tratados exige el conjunto de supuestos de identificación del Capítulo
\@ref(did-teoria): tendencias paralelas, consistencia, ausencia de anticipación,
composición estable y ausencia de interferencia relevante.

---

### Primeras diferencias en panel {-}

La equivalencia en primeras diferencias es un resultado para un **panel genuino**
en el que cada unidad $i$ se observa antes y después. En ese caso:

$$\Delta Y_i = \delta D_i + \Delta \varepsilon_i$$

Con dos periodos, una regresión del cambio individual $\Delta Y_i$ sobre el
estado de tratamiento $D_i$ recupera el mismo estimador que la interacción.
Pero `base3.dta` son cortes transversales repetidos: no sabemos qué observación
post corresponde a cada observación pre y, por tanto, no podemos formar
$\Delta Y_i$. Emparejar filas por su posición inventaría un panel y produciría
una inferencia sin sustento en el diseño de los datos. Por eso conservamos la
ecuación como equivalencia teórica y no la estimamos con esta base.

La tabla siguiente reúne los tres caminos válidos al mismo estimando, con los valores canónicos exportados por Stata:

```{r did-tabla-metodos, echo=FALSE, message=FALSE, warning=FALSE}
metodos <- did_res[did_res$escenario %in%
                     c("did_manual", "did_diff", "did_regresion"),
                   c("escenario", "comando", "valor_stata", "ee", "p_valor", "N")]
metodos$escenario <- c("Segunda diferencia manual", "Comando diff",
                       "Regresión con interacción")[
  match(metodos$escenario,
        c("did_manual", "did_diff", "did_regresion"))]
names(metodos) <- c("Método", "Comando", "DiD", "EE", "p-valor", "N")
kable(limpiar_na(format(metodos, digits = 4)), align = "llrrrr") %>%
  kable_styling(bootstrap_options = c("striped", "condensed"), full_width = FALSE)
```

::: {.boxsuccess}
**Resultado clave:** los tres métodos entregan el mismo DiD hasta el error de redondeo — las filas de verificación cruzada de `did_verificacion.csv` lo confirman contra implementaciones independientes en Python. El cálculo manual no reporta inferencia; `diff` y la regresión sí, y la elección del error estándar debe justificarse.
:::

---

## Múltiples periodos y pruebas formales {-}

### DiD con múltiples periodos {-}

Con más de dos periodos y adopción escalonada del tratamiento, Stata ofrece `xtdidregress`. La sintaxis general es:

```stata
xtdidregress (y) (treatment), group(id) time(year)
estat ptrends
```

La base `hospdd` (incluida en Stata) ilustra el caso: hospitales que adoptan en distintos meses un nuevo procedimiento de admisión; el resultado es la satisfacción de los pacientes.

```stata
webuse hospdd, clear
xtset hospital
xtdidregress (satis) (procedure), group(hospital) time(month)
```

```{r did-tabla-atet, echo=FALSE, message=FALSE, warning=FALSE}
atet <- did_res[did_res$escenario == "hospdd_atet",
                c("comando", "valor_stata", "ee", "p_valor", "N")]
names(atet) <- c("Comando", "ATET", "EE (clúster)", "p-valor", "N")
kable(limpiar_na(format(atet, digits = 4)), align = "lrrrr", row.names = FALSE) %>%
  kable_styling(bootstrap_options = c("striped", "condensed"), full_width = FALSE)
```

::: {.boxoutput}
**Salida central:** el ATET canónico de `hospdd` proviene de `did_resultados.csv` y coincide, en la verificación cruzada, con una regresión de efectos fijos por hospital y mes estimada en Python. El error estándar se agrupa por hospital — la unidad de asignación.
:::

### Prueba de tendencias paralelas {-}

Con varios periodos pre-tratamiento, la prueba formal del Capítulo \@ref(did-teoria) es ejecutable:

```stata
estat ptrends
```

```{r did-tabla-ptrends, echo=FALSE, message=FALSE, warning=FALSE}
pruebas <- did_res[did_res$escenario %in% c("ptrends", "granger"),
                   c("comando", "estadistico", "p_valor", "N")]
pruebas$H0 <- c("Tendencias lineales paralelas pre-tratamiento",
                "Sin efectos de anticipación")
pruebas <- pruebas[, c("comando", "H0", "estadistico", "p_valor", "N")]
names(pruebas) <- c("Comando", "H0", "F", "p-valor", "N")
kable(limpiar_na(format(pruebas, digits = 3)), align = "llrrr", row.names = FALSE) %>%
  kable_styling(bootstrap_options = c("striped", "condensed"), full_width = FALSE)
```

::: {.boxkey}
**Interpretación:** en `hospdd` no se rechaza la hipótesis nula de tendencias paralelas (p ≈ 0,46): la evidencia pre-tratamiento es compatible con el supuesto. Recuerda que no rechazar no lo *demuestra* — solo indica que los datos previos no lo contradicen.
:::

### Prueba de anticipación {-}

```stata
estat granger
```

En la misma tabla canónica, `estat granger` tampoco rechaza su hipótesis nula (p ≈ 0,72): no hay evidencia de que los hospitales cambiaran la satisfacción **antes** de adoptar el procedimiento. Los diagnósticos visuales completan el análisis:

```stata
estat trendplots   * medias observadas + tendencias lineales ajustadas por grupo
estat grangerplot  * event study: efectos específicos por periodo (pre y post)
```

`trendplots` es el gráfico diagnóstico de tendencias. `grangerplot` es el event study completo con los efectos por periodo y sus intervalos de confianza.

::: {.box-cuidado}
**Error frecuente:** leer un rechazo en `estat granger` como prueba automática de anticipación. Como se discutió en la teoría, un rechazo es observacionalmente equivalente a tendencias no paralelas; separar las dos historias exige un argumento sobre el comportamiento de los agentes.
:::

---

## Del diagnóstico al diseño {-}

### Checklist de amenazas para el diseño {-}

Cada amenaza discutida en la teoría tiene un diagnóstico concreto en esta práctica. Antes de defender un DiD, recorre la lista:

| Amenaza | Diagnóstico en esta práctica |
|---|---|
| Tendencias no paralelas | `estat ptrends` (requiere ≥ 2 periodos pre); con 2 periodos, solo argumento institucional |
| Anticipación | `estat granger` y el event study de `estat grangerplot` |
| Selección por trayectoria (dip de Ashenfelter) | Varios periodos pre-tratamiento en el gráfico de tendencias |
| Diferencias fijas entre grupos | Se eliminan por construcción; verifica balance con `diff, test cov()` |
| Políticas simultáneas y spillovers | No hay comando: exige revisión del contexto y de la separación entre grupos |
| Atrición diferencial | Comparar N por celda de la tabla 2×2 entre periodos |

::: {.boxinfo}
**Decisión de diseño:** el checklist no es un ritual de robustez — cada fila responde a una historia alternativa que explicaría el mismo número. Un DiD defendible nombra la historia, muestra el diagnóstico y explica por qué la historia alternativa no sobrevive.
:::

## Evaluación {-}

### Ejercicio aplicado {-}

::: {.boxejercicio}
📁 **Do-file del ejercicio**

Descarga el do-file, córrelo en Stata y reporta tus resultados en el formulario:

* [08_DID_ejercicio.do](dofile/08_DID/08_DID_ejercicio.do) — ejercicio con `base3.dta` y `hospdd`

**Instrucciones:**

1. Descarga el do-file y cambia la ruta en la línea `cd "..."` a la carpeta donde tienes `base3.dta`.
2. Corre el do-file completo.
3. Anota los valores que aparecen en pantalla al final de cada sección.
4. Ingresa tus respuestas en el formulario a continuación.
:::

**Sección A — DiD básico (`base3.dta`)**

| Pregunta | Tu respuesta |
|---|---|
| A1a. Media controles antes | |
| A1b. Media controles después | |
| A1c. Media tratados antes | |
| A1d. Media tratados después | |
| A2. Estimador DiD (manual) | |
| A3. Estimador DiD (regresión) | |
| A3b. ¿Coinciden A2 y A3? (sí/no) | |
| A4. P-valor del test de balance en t=0 | |
| A4b. ¿Eran similares los grupos antes? | |

**Sección B — DiD múltiples periodos (`hospdd`)**

| Pregunta | Tu respuesta |
|---|---|
| B1. Estimador ATET (nuevo procedimiento) | |
| B2. F-stat de `estat ptrends` | |
| B2b. P-valor de `estat ptrends` | |
| B2c. ¿Se rechaza H0 de tendencias paralelas? | |
| B3. F-stat de `estat granger` | |
| B3b. P-valor de `estat granger` | |
| B3c. ¿Hay evidencia de anticipación? | |

**Envía tus respuestas aquí:**

```{=html}
<!-- Reemplazar FORM_ID por el formulario activo antes de publicar el ejercicio.
<iframe src="https://docs.google.com/forms/d/e/FORM_ID/viewform?embedded=true"
        width="100%" height="800" frameborder="0" marginheight="0" marginwidth="0"
        style="border-radius: 8px; margin-top: 1em;">
  Cargando formulario...
</iframe>
-->
```

### Replicación en R y Python {-}

Los archivos de la clase incluyen el script de R y el notebook de Python que reproducen el DiD básico. Además, `verificar_did.py` reestima con `pandas`/`statsmodels` los tres resultados centrales — el DiD manual, el coeficiente de la regresión con errores HC1 y el ATET de `hospdd` con efectos fijos de hospital y mes — y los compara contra los valores de Stata:

```{r did-tabla-verificacion, echo=FALSE, message=FALSE, warning=FALSE}
ver <- did_verif[, c("escenario", "valor_stata", "valor_alternativo",
                     "diferencia_abs", "tolerancia", "estado")]
names(ver) <- c("Escenario", "Stata", "Método alterno", "Dif. abs.", "Tolerancia", "Estado")
kable(limpiar_na(ver), align = "lrrrrl") %>%
  kable_styling(bootstrap_options = c("striped", "condensed"), full_width = FALSE)
```

::: {.boxoutput}
**Salida central:** que las tres filas estén en estado `PASS` confirma que los números publicados en esta página no dependen del software: Stata y Python llegan al mismo estimando con implementaciones independientes.
:::

---

## Práctica evaluada {-}

Resuelve las cuatro preguntas siguientes. Cada una es autocontenida: incluye todos los datos necesarios, el puntaje sugerido, los comandos permitidos y el producto esperado. No se entregan respuestas ni pistas; el trabajo se evalúa sobre el procedimiento y la justificación.

::: {.box-ejercicio}
**Código:** DID-S1

**Tipo:** Tabla 2×2 y DiD manual

**Fuente:** base3.dta (resultados canónicos)

**Enunciado:** Con `base3.dta`, calcule las cuatro medias de la tabla 2×2 (grupo × periodo) de la talla-para-edad, guárdelas como escalares y construya el estimador DiD como segunda diferencia. Verifique que su resultado coincide con la fila `did_manual` de `did_resultados.csv` y explique, en una frase por resta, qué elimina la primera diferencia y qué elimina la segunda.

**Puntaje sugerido:** 5 puntos.

**Comandos permitidos:** `sum`, `scalar`, `display`.

**Producto esperado:** las cuatro medias, el DiD manual, la comparación con el valor canónico y la explicación de las dos restas.
:::

::: {.box-ejercicio}
**Código:** DID-S2

**Tipo:** Regresión DiD e interpretación

**Fuente:** base3.dta (resultados canónicos)

**Enunciado:** Estime la regresión DiD con interacción y errores robustos sobre `base3.dta`. Reporte los cuatro coeficientes y muestre numéricamente cómo cada uno se corresponde con las medias de la tabla 2×2 de la pregunta anterior. Interprete el coeficiente de la interacción y su error estándar, y explique por qué los coeficientes del indicador de grupo y del indicador de periodo no admiten lectura causal.

**Puntaje sugerido:** 5 puntos.

**Comandos permitidos:** `reg` (con `##` y opción `robust`), `display`.

**Producto esperado:** la regresión estimada, la correspondencia
coeficiente-a-media verificada con números y la interpretación de la interacción
condicionada al conjunto de supuestos de identificación del Capítulo
\@ref(did-teoria).
:::

::: {.box-ejercicio}
**Código:** DID-S3

**Tipo:** Balance, tendencias y anticipación

**Fuente:** base3.dta y diseño del capítulo

**Enunciado:** Ejecute la prueba de balance de `diff` usando `orden_n` como
covariable sobre `base3.dta` e interprete su resultado. Explique con precisión por
qué esa prueba no es una prueba de tendencias paralelas, por qué un solo periodo
pre-tratamiento no permite examinar pre-tendencias y cómo varios cortes
transversales repetidos con composición estable sí permitirían comparar
tendencias medias sin identificar individuos. Distinga esta posibilidad
conceptual de la estructura agrupada longitudinal que exige `xtdidregress` para
habilitar sus comandos posteriores `estat ptrends` y `estat granger`, y cierre
diferenciando las hipótesis nulas de ambas pruebas.

**Puntaje sugerido:** 5 puntos.

**Comandos permitidos:** `diff` (con `test cov()`), `display`.

**Producto esperado:** la prueba de balance interpretada, la distinción conceptual balance/tendencias, el requisito de datos para las pruebas formales y el contraste entre las dos hipótesis nulas.
:::

::: {.box-ejercicio}
**Código:** DID-S4

**Tipo:** Múltiples periodos y comparación reproducible

**Fuente:** hospdd (resultados canónicos)

**Enunciado:** Con la base `hospdd`, estime el ATET del nuevo procedimiento de admisión con `xtdidregress`, ejecute las pruebas de tendencias paralelas y de anticipación, e interprete las tres salidas. Después replique el ATET en R o en Python mediante una regresión con efectos fijos de hospital y de mes, y compare su resultado con la fila `hospdd_atet` de `did_verificacion.csv`, comentando la tolerancia empleada y el origen de cualquier diferencia.

**Puntaje sugerido:** 5 puntos.

**Comandos permitidos:** `webuse`, `xtset`, `xtdidregress`, `estat ptrends`, `estat granger`; en R o Python, la librería de regresión que prefiera.

**Producto esperado:** el ATET con su inferencia, las dos pruebas interpretadas, la replicación independiente y la comparación contra el valor canónico.
:::
