# Malos controles — Clase empírica {#bad-controls-stata}

## Materiales para la clase {-}

::: {.class-materials}
**Descargue antes de comenzar**

- [Do-file de Stata](https://raw.githubusercontent.com/adiazescobar/libro_cortes/main/dofile/10_BadControls/10_stata.do)
- [Script de R](https://raw.githubusercontent.com/adiazescobar/libro_cortes/main/dofile/10_BadControls/10_R.R)
- [Notebook de Python](https://raw.githubusercontent.com/adiazescobar/libro_cortes/main/dofile/10_BadControls/10_phyton.ipynb)
- [Resultados canónicos de Stata](https://raw.githubusercontent.com/adiazescobar/libro_cortes/main/dofile/10_BadControls/results/bad_controls_estimates.csv)
- [Monte Carlo de Stata](https://raw.githubusercontent.com/adiazescobar/libro_cortes/main/dofile/10_BadControls/results/bad_controls_montecarlo.csv)

[Abrir Python en Colab](https://colab.research.google.com/github/adiazescobar/libro_cortes/blob/main/dofile/10_BadControls/10_phyton.ipynb)
:::

::: {.boxinfo}
**Metas de aprendizaje**

- Traducir un DAG en especificaciones de regresión.
- Ver cómo un mediador, un colisionador y un proxy postratamiento alteran el coeficiente.
- Separar estimación precisa de identificación causal.
- Diagnosticar controles problemáticos en un DID.
:::

## Antes de abrir Stata {-}

Para cada variable candidata escriba primero:

1. estimando;
2. momento de medición;
3. flechas que llegan y salen;
4. camino que se cerraría o abriría;
5. especificación que corresponde al estimando.

::: {.boxcerebro}
Una regresión no decide qué variable es un buen control. Esa decisión proviene del diseño y de la estructura causal.
:::

## Caso del mediador {-}

### Estimando y DGP {-}

Queremos el efecto total de \(D\) sobre \(Y\):

\[
D\rightarrow M\rightarrow Y,\qquad \tau_{\text{total}}=2.
\]

```stata
set seed 2468
set obs 10000
gen byte D = runiform() < .5
gen double M = 2*D + rnormal()
gen double Y = M + rnormal()

regress Y D, vce(robust)
regress Y D M, vce(robust)
```

::: {.boxpregunta}
**Predicción antes de correr:** ¿cuál regresión corresponde al efecto total? ¿Qué camino bloquea la segunda?
:::

### Resultados de Stata {-}

```{r bad-controls-table-mediator, echo=FALSE}
bc_est <- read.csv("dofile/10_BadControls/results/bad_controls_estimates.csv",
                   check.names = FALSE)
knitr::kable(
  subset(bc_est, case == "mediator"),
  digits = 3,
  col.names = c("Caso", "Especificación", "Estimando", "Coeficiente", "EE", "Verdad"),
  caption = "Mediador: efecto total y regresión condicionada"
)
```

Sin \(M\), el coeficiente recupera el efecto total. Con \(M\), el coeficiente de \(D\) ya no representa ese estimando. En este DGP no existe un canal directo, por lo que se aproxima a cero.

::: {.boxadvertencia}
No llame “efecto directo” a cualquier coeficiente ajustado por un mediador. Esa interpretación requiere supuestos adicionales sobre confusión de la relación mediador–resultado.
:::

## Caso del colisionador {-}

### Estimando y DGP {-}

\[
D\rightarrow C\leftarrow U\rightarrow Y,\qquad \tau=0.
\]

```stata
clear
set seed 12345
set obs 10000
gen double D = rnormal()
gen double U = rnormal()
gen double C = 2*D - .5*U + rnormal()
gen double Y = U + rnormal()

regress Y D, vce(robust)
regress Y D C, vce(robust)
```

Sin condicionar, \(C\) bloquea el camino entre \(D\) y \(U\). Agregar \(C\) crea asociación entre sus causas y abre el camino hacia \(Y\).

### Resultados de Stata {-}

```{r bad-controls-table-collider, echo=FALSE}
knitr::kable(
  subset(bc_est, case == "collider"),
  digits = 3,
  col.names = c("Caso", "Especificación", "Estimando", "Coeficiente", "EE", "Verdad"),
  caption = "Colisionador: sesgo creado por el ajuste"
)
```

::: {.boxcerebro}
La significancia del coeficiente ajustado no demuestra un efecto: aquí conocemos por construcción que el efecto es cero.
:::

### Selección como condicionamiento {-}

Restringir la muestra a empleados, admitidos, sobrevivientes o participantes puede equivaler a controlar un colisionador cuando la selección depende de \(D\) y de determinantes no observados de \(Y\).

## Caso del proxy postratamiento contaminado {-}

### Estimando y DGP {-}

El tratamiento \(D\) es exógeno. \(L\) parece medir habilidad \(U\), pero fue observado después del tratamiento y también responde a \(D\):

\[
D\rightarrow L\leftarrow U\rightarrow Y,\qquad D\rightarrow Y.
\]

```stata
clear
set seed 99999
set obs 10000
gen double D = rnormal()
gen double U = rnormal()
gen double L = .8*D + 1.2*U + rnormal()
gen double Y = 2*D + 1.5*U + rnormal()

regress Y D, vce(robust)
regress Y D L, vce(robust)
regress Y D U, vce(robust)
```

Como \(D\perp U\), omitir \(U\) no confunde el efecto. En cambio, ajustar por \(L\) abre el colisionador y distorsiona el coeficiente.

### Resultados de Stata {-}

```{r bad-controls-table-proxy, echo=FALSE}
knitr::kable(
  subset(bc_est, case == "contaminated_proxy"),
  digits = 3,
  col.names = c("Caso", "Especificación", "Estimando", "Coeficiente", "EE", "Verdad"),
  caption = "Proxy postratamiento: comparación de especificaciones"
)
```

::: {.boxadvertencia}
Un proxy pretratamiento imperfecto de un confusor y un proxy postratamiento afectado por \(D\) son problemas distintos. El primero puede reducir confusión residual; el segundo puede crearla.
:::

## Comparación conjunta y Monte Carlo {-}

```{r bad-controls-table-montecarlo, echo=FALSE}
bc_mc <- read.csv("dofile/10_BadControls/results/bad_controls_montecarlo.csv",
                  check.names = FALSE)
knitr::kable(
  bc_mc,
  digits = 3,
  col.names = c("Caso", "Especificación", "Promedio", "Verdad", "Repeticiones"),
  caption = "Promedio de los estimadores en 300 réplicas"
)
```

El Monte Carlo separa ruido muestral de sesgo sistemático: aumentar \(N\) concentra cada estimador alrededor de su límite, pero no convierte una especificación causalmente incorrecta en una correcta.

## Aplicación a diferencias en diferencias {-}

Antes de agregar un control \(X_{it}\) a

\[
Y_{it}=\alpha_i+\lambda_t+\tau(D_i\times Post_t)+\beta X_{it}+\varepsilon_{it},
\]

clasifíquelo:

| Pregunta | Riesgo |
|---|---|
| ¿El programa afecta \(X_{it}\)? | Mediación o selección postratamiento |
| ¿\(X_{it}\) determina permanencia en la muestra? | Colisionador por atrición |
| ¿La identificación exige tendencias paralelas condicionales en \(X\)? | Revisar soporte y definición del ATT |
| ¿\(X\) solo predice \(Y\) antes del programa? | Posible ganancia de precisión |

::: {.boxcerebro}
En DID, compare especificaciones como análisis de sensibilidad, pero justifique cada una con el estimando y el DAG. La estabilidad del coeficiente no prueba que todos los controles sean válidos.
:::

## Preguntas tipo examen {-}

::: {.boxejercicio}
**Código:** BC-S1
**Tipo:** Stata y mediación
**Fuente:** Elaboración propia
**Enunciado:** Simule \(D\rightarrow M\rightarrow Y\), estime las dos especificaciones de la clase y explique cuál corresponde al efecto total. Entregue una tabla con coeficiente, error estándar y estimando.
**Puntaje sugerido:** 4 puntos
**Comandos permitidos:** `set seed`, `generate`, `regress`, `estimates table`
**Producto esperado:** Código reproducible, tabla y explicación de máximo 120 palabras.
:::

::: {.boxejercicio}
**Código:** BC-S2
**Tipo:** Diagnóstico de colisionador
**Fuente:** Elaboración propia
**Enunciado:** Construya un DGP con efecto causal nulo y un colisionador. Compare la regresión sin y con el colisionador y dibuje el DAG que explica la diferencia.
**Puntaje sugerido:** 4 puntos
**Comandos permitidos:** `generate`, `regress`, `twoway`
**Producto esperado:** DAG, dos estimaciones y diagnóstico causal.
:::

::: {.boxejercicio}
**Código:** BC-S3
**Tipo:** Monte Carlo
**Fuente:** Elaboración propia
**Enunciado:** Replique uno de los tres casos 200 veces. Compare el promedio, sesgo y dispersión de la especificación compatible con el estimando y la especificación con mal control.
**Puntaje sugerido:** 5 puntos
**Comandos permitidos:** `program`, `simulate`, `summarize`, `histogram`
**Producto esperado:** Programa Stata, tabla Monte Carlo y gráfico.
:::

::: {.boxejercicio}
**Código:** BC-S4
**Tipo:** Aplicación DID
**Fuente:** Elaboración propia
**Enunciado:** Un programa puede afectar empleo, migración y permanencia en la encuesta. Para cada variable, proponga un DAG y decida si debe entrar en una regresión DID cuyo estimando es el ATT total sobre ingresos.
**Puntaje sugerido:** 5 puntos
**Comandos permitidos:** `regress`, `xtdidregress`, `estat trendplots`
**Producto esperado:** Tres DAG, especificación propuesta y justificación de máximo 250 palabras.
:::

## Replicación en R y Python {-}

Los materiales iniciales reproducen los mismos tres DGP. La comparación válida debe mantener idénticas semillas conceptuales, ecuaciones estructurales, estimandos y número de réplicas; los valores exactos pueden variar entre generadores pseudoaleatorios.
