# Datos de panel y TWFE — Clase empírica {#panel-twfe-stata}

## Materiales para la clase {-}

::: {.class-materials}
**Descargue antes de comenzar**

- [Do-file de Stata](https://raw.githubusercontent.com/adiazescobar/libro_cortes/main/dofile/11_TWFE/11_stata.do)
- [Script de R](https://raw.githubusercontent.com/adiazescobar/libro_cortes/main/dofile/11_TWFE/11_twfe.R)
- [Script de Python](https://raw.githubusercontent.com/adiazescobar/libro_cortes/main/dofile/11_TWFE/11_twfe.py)
- [Resultados de estimadores de panel](https://raw.githubusercontent.com/adiazescobar/libro_cortes/main/dofile/11_TWFE/results/panel_estimators.csv)
- [Resultados de la equivalencia 2×2](https://raw.githubusercontent.com/adiazescobar/libro_cortes/main/dofile/11_TWFE/results/twfe_2x2.csv)
- [Resultados de adopción escalonada](https://raw.githubusercontent.com/adiazescobar/libro_cortes/main/dofile/11_TWFE/results/twfe_staggered.csv)
- [Event study TWFE](https://raw.githubusercontent.com/adiazescobar/libro_cortes/main/dofile/11_TWFE/results/twfe_eventstudy.csv)
- [Mapa método–parámetro](https://raw.githubusercontent.com/adiazescobar/libro_cortes/main/dofile/11_TWFE/results/method_parameter_map.csv)
:::

::: {.boxinfo}
**Metas de aprendizaje**

- Declarar, describir y visualizar un panel.
- Comparar pooled OLS, FE, FD y RE.
- Verificar la equivalencia 2×2.
- Diagnosticar comparaciones y pesos de TWFE escalonado.
- Elegir métodos modernos según el parámetro.
:::

```{r twfe-results-setup, echo=FALSE}
panel_results <- read.csv("dofile/11_TWFE/results/panel_estimators.csv",
                          check.names = FALSE)
eq_results <- read.csv("dofile/11_TWFE/results/twfe_2x2.csv",
                       check.names = FALSE)
staggered_results <- read.csv("dofile/11_TWFE/results/twfe_staggered.csv",
                              check.names = FALSE)
event_results <- read.csv("dofile/11_TWFE/results/twfe_eventstudy.csv",
                          check.names = FALSE)
method_map <- read.csv("dofile/11_TWFE/results/method_parameter_map.csv",
                       check.names = FALSE)
```

## Declarar y describir el panel {-}

```stata
xtset id t
xtdes
xtsum Y X
xtline Y if id<=10, overlay
```

- `xtset` verifica que cada par unidad–periodo sea único.
- `xtdes` muestra balance, huecos y longitud del panel.
- `xtsum` separa variación *overall*, *between* y *within*.
- `xtline` permite detectar trayectorias, quiebres y valores anómalos.

::: {.boxadvertencia}
No declare un panel con un identificador ficticio. La misma unidad debe observarse repetidamente; los cortes transversales repetidos requieren otra estructura.
:::

## Comparar pooled OLS, FE, FD y RE {-}

El DGP canónico genera \(X_{it}\) correlacionado con \(\alpha_i\), con \(\beta=3\).

```stata
regress Y X i.t, vce(cluster id)
xtreg Y X i.t, fe vce(cluster id)
regress D.Y D.X ibn.t, noconstant vce(cluster id)
xtreg Y X i.t, re vce(cluster id)
```

```{r twfe-panel-table, echo=FALSE}
knitr::kable(
  panel_results,
  digits = 3,
  col.names = c("DGP", "Método", "Parámetro", "Coeficiente", "EE", "Verdad"),
  caption = "Estimadores de panel en el DGP canónico"
)
```

Pooled y RE mezclan variación *within* con la heterogeneidad correlacionada. FE y FD eliminan \(\alpha_i\) y se concentran cerca del valor verdadero.

### Transformación within a mano {-}

```stata
bysort id: egen mean_Y = mean(Y)
bysort id: egen mean_X = mean(X)
gen Y_within = Y-mean_Y
gen X_within = X-mean_X
regress Y_within X_within i.t, noconstant vce(cluster id)
```

El ejercicio permite comprobar la **transformación within** sin tratar `xtreg, fe` como una caja negra.

### Hausman como diagnóstico, no selector automático {-}

```stata
xtreg Y X i.t, fe
estimates store fe
xtreg Y X i.t, re
hausman fe ., sigmamore
```

El contraste depende de supuestos sobre ambos modelos y no reemplaza el razonamiento sustantivo sobre correlación entre \(X_{it}\) y \(\alpha_i\).

## Verificar la equivalencia en el caso 2×2 {-}

```stata
regress Y treated t D, vce(cluster id)
regress D.Y D.D, vce(cluster id)
reghdfe Y D, absorb(id t) vce(cluster id)
```

```{r twfe-equivalence-table, echo=FALSE}
knitr::kable(
  eq_results,
  digits = 3,
  col.names = c("DGP", "Método", "Parámetro", "Coeficiente", "EE", "Verdad"),
  caption = "DiD = FD = TWFE en el diseño 2×2"
)
```

Los cuatro coeficientes son idénticos salvo redondeo. Sus errores estándar pueden variar por la forma de estimación; la interpretación causal exige los supuestos discutidos en la teoría.

::: {.boxcerebro}
La equivalencia numérica comprueba el álgebra del diseño, no tendencias paralelas.
:::

## Simulación grande con adopción escalonada {-}

El DGP tiene 900 unidades, 12 periodos, una cohorte que adopta en \(t=5\), otra en \(t=8\) y una nunca tratada. Los efectos crecen con la exposición y difieren entre cohortes.

```stata
gen cohort = cond(id<=300,5,cond(id<=600,8,0))
gen D = cohort>0 & t>=cohort
gen event_time = t-cohort if cohort>0
reghdfe Y D, absorb(id t) vce(cluster id)
```

```{r twfe-staggered-table, echo=FALSE}
knitr::kable(
  staggered_results,
  digits = 3,
  col.names = c("DGP", "Método", "Parámetro", "Muestra", "Coeficiente", "EE"),
  caption = "ATT verdadero y coeficiente TWFE escalonado"
)
```

TWFE no recupera el promedio simple de las celdas tratadas porque residualiza el tratamiento y mezcla comparaciones con distinta exposición.

## Goodman-Bacon: comparaciones 2×2 {-}

```stata
bacondecomp Y D, ddetail
```

Lea la salida en tres familias:

- tratada frente a nunca tratada;
- temprana frente a tardía antes de su adopción;
- tardía frente a temprana ya tratada.

::: {.boxadvertencia}
`bacondecomp` muestra comparaciones y pesos en la descomposición Bacon. No debe describirse como si reportara directamente todos los pesos sobre \(ATT(g,t)\).
:::

## Pesos causales con twowayfeweights {-}

```stata
twowayfeweights Y id t D, type(feTR) summary_measures
```

Esta herramienta responde una pregunta complementaria: cómo pondera TWFE efectos grupo-periodo y cuán robusto es su signo a heterogeneidad.

::: {.boxcerebro}
Use `bacondecomp` para entender de dónde vienen las comparaciones 2×2 y `twowayfeweights` para estudiar pesos implícitos sobre efectos causales.
:::

## Event study TWFE contaminado {-}

```stata
reghdfe Y lead4 lead3 lead2 lag0 lag1 lag2 lag3 lag4, ///
    absorb(id t) vce(cluster id)
```

```{r twfe-event-table, echo=FALSE}
knitr::kable(
  event_results,
  digits = 3,
  col.names = c("DGP", "Método", "Parámetro", "Horizonte", "Coeficiente", "EE"),
  caption = "Event study TWFE tradicional en un DGP sin anticipación"
)
```

Los leads negativos aparecen aunque el DGP no tiene anticipación. Son contaminación de efectos heterogéneos de otros periodos, no evidencia de que las unidades hayan respondido antes.

## Estimadores modernos: parámetro antes que comando {-}

```{r twfe-method-map, echo=FALSE}
knitr::kable(
  method_map,
  col.names = c("Método", "Parámetro", "Muestra de comparación", "Horizonte"),
  caption = "Qué estima cada alternativa heterogeneity-robust"
)
```

### Callaway y Sant’Anna {-}

```stata
csdid Y, ivar(id) time(t) gvar(cohort) notyet
estat simple
estat group
estat event
```

`csdid` construye \(ATT(g,t)\) y luego permite agregaciones transparentes.

### Sun y Abraham {-}

```stata
eventstudyinteract Y lead4 lead3 lead2 lag0-lag4, ///
    absorb(id t) cohort(cohort) control_cohort(never_treat) ///
    vce(cluster id)
```

`eventstudyinteract` produce promedios *interaction-weighted* por tiempo relativo.

### Imputación de Borusyak, Jaravel y Spiess {-}

```stata
did_imputation Y id t cohort, horizons(0/4) pretrend(4)
```

El método aprende el resultado no tratado con observaciones no tratadas y construye efectos de evento por imputación.

### Diseños generales y tratamientos no absorbentes {-}

```stata
did_multiplegt_dyn Y id t D, effects(4) placebo(4) cluster(id)
```

La instalación correcta es `ssc install did_multiplegt_dyn, replace`. Sus efectos dinámicos pueden representar cambios actuales frente al *status quo* y diseños más generales.

### Estimación en dos etapas {-}

```stata
did2s Y, first_stage(i.id i.t) second_stage(lag0-lag4) ///
    treatment(D) cluster(id)
```

En `did2s`, el parámetro depende de las variables de la segunda etapa. Para `event_plot`, guarde cada matriz con el mismo nombre que luego consume el gráfico:

```stata
matrix did2s_b = e(b)
matrix did2s_v = e(V)
event_plot did2s_b#did2s_v
```

No combine en una figura métodos con poblaciones, agregaciones u horizontes incompatibles.

## Checklist aplicado {-}

Antes de correr un comando, documente:

| Decisión | Pregunta |
|---|---|
| Tratamiento | ¿Binario, continuo, multivaluado, absorbente o reversible? |
| Controles | ¿Nunca tratados, no-aún tratados, *stayers* o *quasi-stayers*? |
| Parámetro | ¿ATT global, \(ATT(g,t)\), evento, acumulado o *status quo*? |
| Dinámica | ¿Anticipación o efectos rezagados? |
| Inferencia | ¿Nivel de asignación, clustering y número de clústeres? |
| Covariables | ¿Pretratamiento o afectadas por el programa? |
| Comparación | ¿Misma población y horizonte entre métodos? |

## Preguntas tipo examen {-}

::: {.boxejercicio}
**Código:** TWFE-S1
**Tipo:** Panel y estimación
**Fuente:** Elaboración propia
**Enunciado:** Declare el panel, descomponga la variación de \(X\) y estime pooled OLS, FE, FD y RE. Explique las diferencias usando la correlación entre \(X_{it}\) y \(\alpha_i\).
**Puntaje sugerido:** 5 puntos
**Comandos permitidos:** `xtset`, `xtsum`, `regress`, `xtreg`
**Producto esperado:** Código, tabla y explicación de máximo 180 palabras.
:::

::: {.boxejercicio}
**Código:** TWFE-S2
**Tipo:** Equivalencia 2×2
**Fuente:** Elaboración propia
**Enunciado:** Estime DiD manual, regresión DiD, primeras diferencias y TWFE en un panel de dos periodos. Verifique la igualdad y separe esa comprobación de la discusión de identificación.
**Puntaje sugerido:** 5 puntos
**Comandos permitidos:** `summarize`, `regress`, `reghdfe`
**Producto esperado:** Cuatro coeficientes y checklist causal.
:::

::: {.boxejercicio}
**Código:** TWFE-S3
**Tipo:** Diagnóstico escalonado
**Fuente:** Goodman-Bacon; de Chaisemartin y D’Haultfœuille
**Enunciado:** En el DGP escalonado, ejecute los dos diagnósticos de pesos. Explique qué pregunta responde cada uno y señale las comparaciones potencialmente contaminadas.
**Puntaje sugerido:** 5 puntos
**Comandos permitidos:** `reghdfe`, `bacondecomp`, `twowayfeweights`
**Producto esperado:** Dos salidas y diagnóstico comparativo.
:::

::: {.boxejercicio}
**Código:** TWFE-S4
**Tipo:** Selección de estimador
**Fuente:** Elaboración propia
**Enunciado:** Para un tratamiento reversible con efectos rezagados, defina el parámetro y seleccione un estimador. Justifique controles, horizonte, clustering y por qué no usaría automáticamente un event study TWFE.
**Puntaje sugerido:** 5 puntos
**Comandos permitidos:** `did_multiplegt_dyn`, `csdid`, `eventstudyinteract`, `did_imputation`, `did2s`
**Producto esperado:** Especificación ejecutable y memo de máximo 250 palabras.
:::

## Replicación en R y Python {-}

`11_twfe.R` y `11_twfe.py` reproducen los DGP y la lógica de FE/TWFE. Para una comparación entre lenguajes, mantenga idénticos el estimando, las cohortes, el horizonte y la población de control; no compare únicamente nombres de comandos.
