---
title: "Cortes Transversales"
subtitle: " Curso Avanzado de Microeconometría Aplicada"
author: "Ana María Díaz"
date: "`r Sys.Date()`"
site: bookdown::bookdown_site
documentclass: book
output:
  bookdown::gitbook:
    css: style.css
    split_by: chapter
---


knitr::opts_chunk$set(echo = FALSE, warning = FALSE, message = FALSE)
library(kableExtra)
library(tibble)


# Programa {-}

Este curso pretende que el estudiante obtenga un conocimiento básico de los métodos econométricos de corte transversal. El estudiante aprenderá las principales técnicas y metodologías econométricas para realizar inferencia causal, útiles para evaluar programas y políticas públicas o analizar problemas económicos complejos.

También se busca familiarizar a los estudiantes con herramientas computacionales. Se utilizará el paquete estadístico **Stata**, y se realizará un proyecto de investigación empleando al menos dos técnicas aprendidas en el curso.

## Información general {-}

- **Docente:** Ana María Díaz  
- **Correo:** a.diaze@javeriana.edu.co  
- **Oficina:** Séptimo Piso Edificio 20  
- **Atención:** Lunes 9–11am (con cita previa o por Teams)  
- **Página web:** [adiazescobar.com](http://adiazescobar.com)

- **Días de clase:** Martes y Jueves  
- **Horario:** 7–9 am  
- **Lugar:** Por definir  
- **Monitoría:** Por definir  

## Requisitos {-}

- Econometría Avanzada

## Evaluación {-}

| Componente           | Porcentaje |
|----------------------|------------|
| Parcial 1            | 25%        |
| Parcial 2            | 25%        |
| Examen Final         | 25%        |
| Talleres de Clase    | 10%        |
| Trabajo Final        | 15%        |

**Trabajo Final:**
- Primera entrega: 10% (Presentación de la idea)
- Segunda entrega: 20% (Introducción + Descriptiva + Metodología)
- Documento final: 30%
- Sustentación: 40%

## Bibliografía {-}

### Libros Obligatorios {-}

- Cunningham, Scott (2020). *Causal Inference: The Mixtape*. [Enlace](http://scunning.com/cunningham_mixtape.pdf)
- Bernal, R. y Peña, X. (2011). *Guía Práctica para la Evaluación de Impacto*. Universidad de los Andes.

### Libros Recomendados {-}

1. Wooldridge (2002). *Econometric Analysis of Cross Section and Panel Data*. MIT Press.  
2. Angrist & Pischke (2009). *Mostly Harmless Econometrics*. Princeton.  
3. Cameron & Trivedi (2009). *Microeconometrics Using Stata*.  
4. Baker (2000). *Evaluating the Impact of Development Projects on Poverty*. World Bank.  
5. Heckman et al. (2000). *The Economics and Econometrics of Active Labor Market Programs*.  

## Inclusión {-}

Este curso da la bienvenida a personas de todas las edades, géneros, orientaciones, etnias, creencias y capacidades. Se espera un ambiente respetuoso, acogedor e inclusivo.

## Integridad Académica {-}

No se permite el uso de inteligencia artificial, internet o ayudas externas en evaluaciones. El incumplimiento será sancionado conforme al reglamento de la Universidad.

## Programa del Curso {-}

A continuación se presenta el programa semanal del curso, organizado por módulo.
```{r programa_tabla, echo=FALSE, message=FALSE, warning=FALSE, results='asis'}
library(kableExtra)
library(tibble)

# Crear tabla
programa <- tribble(
  ~Semana, ~Módulo, ~Temas, ~Lecturas,

  "1", "1: Introducción a la Inferencia Causal", 
  "• Inferencia causal  
   • Contrafactual  
   • Parámetros de impacto",
  "Bernal y Peña (2011), Cap. 2-3  
   Heckman (2008)  
   Angrist y Pischke",

  "2", "1: Introducción a la Inferencia Causal", 
  "• Sesgo de selección", 
  "Angrist & Krueger (2000)",

  "3", "2: Métodos Experimentales", 
  "• Aleatorización  
   • Contrafactual  
   • Sesgo de selección",
  "Bernal y Peña (2011), Cap. 4  
   Duflo et al. (2008)  
   Heckman et al. (1997)",

  "4", "2: Métodos Experimentales", 
  "• Impacto con aleatorización  
   • Poder estadístico  
   • Problemas de aleatorización",
  "Duflo et al. (2008)",

  "5", "3: Métodos Cuasi-Experimentales", 
  "• Regresión lineal  
   • Supuestos de independencia condicional  
   • Variable dependiente binaria",
  "Angrist y Pischke (2009), Cap. 3  
   Cameron & Trivedi (2005), Cap. 14  
   Heckman (1990)",

  "6-7", "4: Diferencias en Diferencias y Panel", 
  "• DID simple y de panel  
   • Efectos fijos  
   • Heterogeneidad en DID", 
  "Gertler et al. (2010), Cap. 6  
   Bertrand et al. (2004)",

  "8", "4: Diferencias en Diferencias y Panel", 
  "• Efectos fijos y aleatorios  
   • Ventajas y desventajas del panel", 
  "Bernal y Peña (2011), Cap. 5  
   Angrist y Pischke (2009)",

  "9", "5: Propensity Score Matching", 
  "• Estimación del PS  
   • Balanceo  
   • Soporte común",
  "Bernal y Peña (2011), Cap. 6  
   Caliendo & Kopeining (2008)",

  "10", "5: Propensity Score Matching", 
  "• Algoritmos de emparejamiento  
   • Errores estándar  
   • Falsificación",
  "Bernal y Peña (2011), Cap. 6  
   Caliendo & Kopeining (2008)",

  "11", "6: Variables Instrumentales", 
  "• Definición de IV  
   • LATE  
   • Estimación con variables continuas", 
  "Angrist y Pischke (2009), Cap. 4  
   Gertler et al. (2010), Cap. 7  
   Bernal y Peña (2011), Cap. 7",

  "12", "6: Variables Instrumentales", 
  "• IV con variables discretas  
   • PSM con IV  
   • Problemas del IV", 
  "Khandker et al. (2010), Cap. 6-7",

  "13", "7: Regresión Discontinua", 
  "• RDD lineal  
   • RDD no paramétrica  
   • Sharp y Fuzzy RDD",
  "Gertler et al. (2010), Cap. 5  
   Bernal y Peña (2011), Cap. 8",

  "14", "8: Varios", 
  "• Función de control  
   • Machine Learning",
  "Bernal y Peña (2011), Cap. 9-10"
)

# Mostrar tabla bonita
programa %>%
  kbl(booktabs = TRUE, escape = FALSE, align = "c",
      caption = "Programa del curso de microeconometría aplicada") %>%
  kable_styling(bootstrap_options = c("striped", "hover", "condensed", "responsive"),
                full_width = FALSE, position = "center") %>%
  row_spec(0, bold = TRUE, color = "white", background = "#1F77B4") %>%
  column_spec(1, bold = TRUE, color = "#444") %>%
  column_spec(2, bold = TRUE, color = "#444", background = "#EAEAF2") %>%
  column_spec(3, width = "20em") %>%
  column_spec(4, width = "20em")
```


```{r eval=FALSE}
bookdown::serve_book()
```


```{r include=FALSE}
# automatically create a bib database for R packages
knitr::write_bib(c(
  .packages(), 'bookdown', 'knitr', 'rmarkdown'
), 'packages.bib')
```
